【裁判字號】    92,自,498
【裁判日期】    921231
【裁判案由】    偽造有價證券等
【裁判全文】
臺灣臺中地方法院刑事判決                          九十二年度自字第四九八號
    自  訴  人  丙○○
    代  理  人  朱元宏律師
                蘇哲科律師
                盧永和律師
    被      告  丁○○
    選任辯護人  洪崇欽律師
右列被告因偽造有價證券等案件，經自訴人提起自訴，本院判決如左：
    主  文
丁○○無罪。
    理  由
一、自訴意旨係以：被告丁○○於民國八十七年九月間，在臺中市○○○路○段二三
    七號五樓開設亞訊開發資訊股份有限公司（下稱亞訊公司），並雇用自訴人丙○
    ○為員工，詎被告竟未經自訴人之同意，竊取自訴人之第七商業銀行國光分行（
    下稱第七商銀），帳號四三一四六號支票本及印章，並偽造自訴人之名義簽發如
    附表所示之支票在外消費，自訴人於接到本院八十八年度促字第三一一三三號、
    第四一一五九號、第五八六三０號支付命令後，經四處查訪，才知道係被告竊取
    自訴人之支票本及印章並偽造自訴人之有價證券在外消費，造成自訴人之房屋遭
    法院拍賣，因認被告涉有刑法第三百二十條第一項之竊盜罪嫌及第二百零一條第
    一項之偽造有價證券罪嫌。
二、按犯罪事實應依證據認定之，無證據不得認定犯罪事實；不能證明被告犯罪者，
    應諭知無罪之判決；刑事訴訟法第一百五十四條第二項、第三百零一條第一項分
    別定有明文。復按認定不利於被告之事實，須依積極證據，苟積極證據不足為不
    利於被告事實之認定時，即應為有利於被告之認定，更不必有何有利之證據；又
    告訴人之告訴，係以使被告受刑事訴追為目的，是其陳述是否與事實相符，仍應
    調查其他證據以資審認，最高法院三十年上字第八一六號、五十二年台上字第一
    三００號判例可資參照。而刑法上所謂偽造有價證券，以無權簽發之人冒用他人
    名義簽發為要件，如果行為人基於本人之授權，或其他原因有權簽發者，則與無
    權之偽造行為不同，最高法院五十三年臺上字第一八一０號判例可資參照。
三、訊據被告固坦承蓋用自訴人印章而以其名義簽發如附表所示之支票三紙使用之事
    實，惟堅決否認有何右揭竊盜、偽造有價證券等犯行，辯稱：自訴人並未受僱於
    伊所開設之亞訊公司，附表所示支票及自訴人印章均是自訴人同意借伊簽發使用
    等語。經查：
（一）被告以自訴人為發票人蓋用自訴人印章簽發如附表所示支票經提示未兌現一節
      ，經調閱本院八十八年度促字第三一一三三號、第四一一五九號及第五八六三
      ０號民事支付命令卷附之如附表所示之支票暨臺中市票據交換所存款不足退票
      單各一紙屬實及退票明細表一份附卷可稽，復為自訴人與被告一致供認在卷。
（二）如附表所示之支票帳號（下稱系爭帳號）經本院向第七商銀函調其交易紀錄資
      料顯示：該帳號係於八十八年一月十三日以自訴人名義申辦啟用，當日並存入
      新臺幣（下同）二萬元，隨即於八十八年一月十六日經提示兌現票號為ＳＦ0
      000000號、發票日為八十八年一月十五日、金額為一萬六千元、發票人
      為自訴人、受款人為歐澄服飾有限公司之支票一紙，支出一萬六千元，結餘四
      千元，有第七商銀函覆之自訴人之第七商銀印鑑卡、系爭帳號之支票存款明細
      表及前開票號ＳＦ0000000號之支票影本各一紙附卷可稽。經本院提示
      前揭資料予自訴人而於審理中自承：「（問：你在第七商業銀行是否在八十八
      年一月十三日開戶？（提示印鑑卡））是的；（問：你開戶時是否領一本支票
      ，一本幾張？）是的，一百張；（問：你何時、何地失竊印章及你所稱被告偷
      開的系爭三張支票？）八十八年初，我領支票大約過了一星期或十天，在台中
      市○○路天仁育樂公司失竊的；（問：當時被告是否在天仁育樂公司任職？）
      是的，他任天仁育樂公司副董，他任職沒多久，就不見了；（問：（提示第七
      商業銀行支票存款明細資料及退票明細表）該支票明細資料及退票明細表是否
      均為被告簽發之支票？）是的；（問：你說領了一百張支票你有無簽發過？）
      沒有；（問：被告說支票第一張及第二張是簽發給你？）沒有；（問：發票日
      八十八年一月十五日受款人歐澄服飾有限公司的支票是否被告簽發的？（提示
      ））是的；（問：你同意被告簽發支票是何時？）在我領票後一個星期之內；
      （問：為何之前說在領票後一星期或十天才發現印章及該三張支票被竊，為何
      現又說在領票後一星期內同意被告簽發支票？）印章沒有被竊，我是說我們在
      吵完架後，我才同意將票借他使用的；（問：發票日八十八年一月十五日受款
      人歐澄服飾有限公司的支票，你是否有同意被告簽發？（提示））有的；（問
      ：你說領票後一個星期才同意被告簽發你的支票，何以被告能夠簽發八十八年
      一月十五日之支票交付受款人歐澄服飾有限公司，並由受款人於同日提示兌現
      ？）我也不曉得；（問：你於自訴狀稱於收受支付命令後才發現支票被盜用，
      何以被告經你同意簽發八十八年一月十五日之支票交付受款人歐澄服飾有限公
      司，並由受款人於同日提示兌現？）我不曉得如何回答，因自訴狀是代理人寫
      的」等語（見本院九十二年十二月十八日審判筆錄），自訴人供承系爭帳號係
      由其於八十八年一月十三日所申辦啟用，並領得包括前開支票之支票簿一本，
      領得支票簿後其並未簽發過任何支票，卷附之第七商銀支票存款明細資料及退
      票明細表所示系爭帳號之支票均由被告所簽發，其中票號為ＳＦ000000
      0號、發票日為八十八年一月十五日、金額為一萬六千元、發票人為自訴人、
      受款人為歐澄服飾有限公司之支票，係經自訴人同意授權被告以自訴人名義簽
      發無訛。是則自訴人至遲於八十八年一月十五日即有同意授權被告使用上開支
      票之事實，其與自訴人申辦系爭帳號之日相距僅二日，惟查自訴人復供稱其於
      領得支票本後約一星期始同意被告使用其支票等語，何以被告得於自訴人陳稱
      同意之時點之前，已於八十八年一月十五日簽發上開支票並提示兌現？而自訴
      人對此亦表同意；苟以自訴人供稱其同意被告使用上開支票之八十八年一月十
      五日為自訴人同意被告使用其支票之基準時點，然徵諸自訴人復指稱其於領得
      支票簿後大約過了一星期或十天即於八十八年一月二十日至二十三日左右，其
      印章及支票本始遭竊等情，何以在自訴人於八十八年一月十五日同意被告使用
      上開支票後，仍有自訴人指稱其於八十八年一月二十日至二十三日左右其印章
      及支票本遭竊之情事？而自訴人竟諉稱不知為何如此，並委責於代理人等語；
      且自訴人同意被告簽發之上開支票票號為ＳＦ0000000號、發票日為八
      十八年一月十五日，如附表所示支票之票號先後為ＳＦ0000000號、Ｓ
      Ｆ0000000號、ＳＦ0000000號，發票日分別為八十八年四月二
      十五日、八十八年三月五日、八十八年六月一日，如附表所示支票之簽發時間
      均在自訴人同意被告簽發之上開支票之後，而卷附之支票存款明細資料表所示
      交易紀錄，除上開支票兌現外，其中另有票號ＳＦ0000000號、ＳＦ0
      000000號、ＳＦ0000000號至ＳＦ0000000號等多張支票
      亦經提示兌現，自訴人復自承其未曾使用該支票本，均由被告使用支票本等情
      ，何以在自訴人自承其同意被告使用該支票簿後，復有自訴人指訴如附表所示
      之支票遭竊情事出現，自訴人指稱支票盜用之情狀，顯與其同意被告簽發上開
      支票之事實矛盾。參以自訴人同意被告簽發上開支票之受款人與附表編號一所
      示支票之受款人均同為歐澄服飾有限公司，被告使用前開支票之對象有其重複
      性，復有上開多張支票兌現紀錄可稽，自訴人應無選擇同意授權被告簽發不同
      票號支票之必要，而應係概括同意授權被告得使用其支票本為是。堪認自訴人
      確有同意授權被告使用包括附表所示支票在內之系爭帳號支票本之事實。
（三）證人即自訴人之友人乙○○於本院審理時證稱：「（代理人行主詰問：你是否
      認識被告？）認識；（問：是否認識自訴人？）認識；（問：你是否認識被告
      ，如何認識？）我是在八十七年左右被告開亞訊公司時認識的，當時被告欠一
      位小姐一千多萬元，該小姐透過四海公司綽號叫老鷹的人來公司討債，被告透
      過我在苗栗的朋友協調，我才認識；（問：你是如何認識自訴人？）當時自訴
      人在我天仁育樂公司任職；（問：被告後來是否也至天仁育樂公司任職？）是
      的，約也是在八十七年左右，因被告開亞訊公司大約二個月後倒閉，就到我公
      司任職；（問：自訴人及被告在天仁育樂公司任職期間，你是否就他們支票問
      題做處理？）有。因他們在我公司吵架，被告就來找我，叫我向自訴人說要他
      支票再借被告使用，因被告說他有偷開自訴人的支票，要自訴人再繼續借他使
      用，不要告他，讓支票跳票；（問：當時被告是否有承認有偷開自訴人之支票
      ？）有，因被告說他很急，沒有開給別人不行；（問：被告曾在法庭上說，支
      票是經過你及甲○○向自訴人借的？）沒有。被告借支票與我無關；（問：你
      在協調被告及自訴人二人支票問題結果如何？）我就叫自訴人繼續借票給被告
      使用，不要讓票跳票；（問：你說繼續借票的意思，是否自訴人之前有借票給
      被告使用？）不是；（問：你說被告有承認有盜開自訴人的票，盜開幾張你是
      否知情？）不知道；（問：自訴人經你協調是否有同意借票給被告使用？）有
      ；（問：自訴人同意借幾張票給被告使用，你是否知情？）我不知道；（問：
      自訴人同意借票給被告使用之條件為何？）要被告好好使用，不能跳票；（問
      ：後來是否有跳票？）有；（問：跳票之後被告或自訴人是否有找你處理？）
      自訴人有找我，因自訴人的房子遭到拍賣。（選任辯護人行反詰問：你剛陳述
      被告有承認盜開自訴人的票，是何時？）在被告亞訊公司開幕期間；（問：他
      們二人吵架時，除你之外還有何人在場？）沒有；（問：他們吵架地點？）在
      我天仁育樂公司總經理室；（問：被告在天仁育樂公司任何職？）任副董事長
      ，未支薪，擔任幾天而已，不到一個月；（問：你稱經你協調後自訴人同意被
      告使用支票後，被告簽發自訴人之支票是否有兌現過？）有，幾張我不知道」
      等語（見本院九十二年十二月十八日審判筆錄），證人乙○○證稱於八十七年
      間被告開設亞訊公司二個月後倒閉，曾至其天仁育樂公司任職不到一個月離去
      ，於被告任職期間曾協調自訴人與被告間之支票盜用問題，惟查亞訊公司係於
      八十七年九月二十四日核准設立至八十八年七月七日為解散登記，有亞訊公司
      基本資料查詢表一份附卷可稽，證人證稱之協調時間縱以亞訊公司設立後二個
      月倒閉加上任職天仁育樂公司不到一個月計以三個月之久，仍未逾八十七年底
      ，而自訴人申辦支票本為八十八年一月十三日，同意被告簽發上開票號為ＳＦ
      0000000號支票之發票日期為八十八年一月十五日，已如前述，在此之
      前，尚無有如附表所示支票存在，何來於八十七年間自訴人與被告就有無盜用
      如附表所示支票發生糾紛；且自訴人於自訴狀中指稱其於收受附表所示支票之
      支付命令，經查訪後始進而察覺被告盜用等情，經查如附表編號一、二、三所
      示本院核發之支付命令送達至自訴人之時間，分別為八十八年六月二日、八十
      八年八月十二日及八十八年十月二十五日，有各該支付命令卷附之送達證書可
      按，縱以最先送達自訴人之時間即八十八年六月二日為準，自訴人察覺支票被
      盜用之時間，應無發生在八十八年六月二日以前之可能，更無發生在證人所證
      稱之八十七年間之可能，蓋以當時自訴人尚未察覺被告有無盜用支票情事，何
      來證人介入協調其等糾紛之問題。是證人前揭證述與上開自訴人申辦啟用支票
      本、同意被告簽發票號為ＳＦ0000000號支票之事實及自訴人指訴其察
      覺被告盜用支票等情，顯有矛盾，無從採憑，不足為不利被告之認定。
（四）末查自訴人於自訴狀中及本院先後行調查程序、準備程序時均一致供承其曾任
      職於被告開設之亞訊公司（見本院九十二年六月二十三日訊問筆錄及九十二年
      十一月十日準備程序筆錄），然為被告堅詞否認，經本院函調自訴人相關勞工
      保險資料，自訴人僅於九十年八月二十三日至九月十四日在鷹陽企業社有投保
      紀錄，並無在亞訊公司投保資料，有勞工保險局九十二年十月十五日保承資字
      第０九二一０三八九０００號函覆之勞工保險被保險人投保資料明細表一紙附
      卷可稽，詎於本院進行審判程序時，翻異前詞改稱從未於亞訊公司任職，而係
      於天仁育樂公司任職，並於此發生盜用支票等情（見本院九十二年十二月十八
      日審判筆錄），而就自訴人之印章有無遭竊取一節，自訴人於本院進行審判程
      序前所進行之訴訟程序中均一致指訴係其印章連同支票一併遭被告竊取，經本
      院函查第七商銀自訴人印鑑有無申報遺失，經第七商銀以九十二年十二月四日
      七國光字第一三一０三號函覆稱自訴人並未申報印鑑遺失等語，詎於本院行審
      判程序中突改稱印章沒有被竊（見上揭審判筆錄），是自訴人前後指訴不一，
      顯係隨訴訟資料之先後呈現對於案情有利與否而調整其指訴情節，參以自訴人
      之供述及其傳訊之證人證述，有前開多處矛盾之處，尚難逕認其指訴內容為真
      實。
    綜上所述，應認自訴人有同意授權被告簽發其所申領系爭帳號之支票本使用，自
    亦包括附表所示支票在內，被告並非無權簽發，要與前揭判例所示之偽造行為有
    間，自訴人指訴被告竊盜、偽造有價證券之情狀及證人證述內容與自訴人同意被
    告簽發上開支票之事實多有不符與矛盾，難認被告有何竊盜、偽造有價證券等犯
    行，被告上開所辯，尚堪採信。縱認被告所簽發如附表所示支票經提示未兌現，
    致自訴人受有何損害，然此僅為被告與自訴人間民事上債務糾紛問題，宜循民事
    程序救濟，要與自訴人指訴之上開犯行無涉。此外，復查無其他積極證據足資認
    定被告有何自訴人指訴之犯行，揆諸首揭法律及判例意旨，應認被告之竊盜、偽
    造有價證券等犯行尚屬不能證明，爰為被告無罪判決之諭知。
據上論斷，應依刑事訴訟法第三百四十三條、第三百零一條第一項，判決如主文。
中      華      民      國    九十二    年     十二     月    三十一    日
                                    臺灣臺中地方法院刑事第八庭
                                        審判長法  官   朱  光  國
                                              法  官   鍾  堯  航
                                  法  官   吳  崇  道
右正本證明與原本無異。
如不服本判決，應於判決送達後十日內向本院提出上訴狀，上訴於臺灣高等法院臺中
分院( 須附繕本 )。
                                              書記官
中      華      民      國    九十三    年      元      月      五      日
附表：
┌──┬─────┬─────┬─────┬───┬──────┬───┬
│編號│票      號│發  票  日│金      額│發票人│受款人或債權│帳  號│
│    │          │          │          │      │人          │      │
├──┼─────┼─────┼─────┼───┼──────┼───┼
│一  │SF0000000 │88.03.05  │80,900.00 │丙○○│歐澄服飾有限│4314-6│
│    │          │          │          │  │公司        │      │
│    │          │          │          │      │            │      │
├──┼─────┼─────┼─────┼───┼──────┼───┼
│二  │SF0000000 │88.06.01  │289,800.00│同右  │王德豐      │同右  │
│    │          │          │          │      │            │      │
│    │          │          │          │      │            │      │
├──┼─────┼─────┼─────┼───┼──────┼───┼
│三  │SF0000000 │88.04.25  │53,760.00 │同右  │工商時報股份│同右  │
│    │          │          │          │      │有限公司    │      │
│    │          │          │          │      │            │      │
└──┴─────┴─────┴─────┴───┴──────┴───┴


司法院資訊處製作；財團法人民間司法改革基金會備份。
